【裁判字號】    99,上易,858
【裁判日期】    990923
【裁判案由】    業務侵占等
【裁判全文】
臺灣高等法院臺中分院刑事判決         99年度上易字第858號
上  訴  人  臺灣臺中地方法院檢察署檢察官
被      告  甲○○
上列上訴人因被告業務侵占等案件，不服臺灣臺中地方法院98年
度易字第4081號中華民國99年5月10日第一審判決（起訴案號：
臺灣臺中地方法院檢察署98年度偵字第19585、27185號），提起
上訴，本院判決如下：
    主  文
上訴駁回。
    理  由
一、公訴意旨略以：被告甲○○原獨資經營位在台中市○○路13
    1號4、5、6、7樓之台中市私立大佳文理短期補習班（下稱
    大佳補習班），因經營不善，為取得資金，遂於民國97年5
    月26日與告訴人乙○○簽訂商業合夥契約書，約定告訴人出
    資新臺幣（下同）300萬元，被告則提供大佳補習班現址之
    設備、執照及人員，由雙方共同經營，並開立銀行共同帳戶
    ，以供補習班之收支出入，補習班之財務管理則歸告訴人負
    責。告訴人乃於97年5月26日，開立付款人均為合作金庫銀
    行五權分行，票面金額皆100萬元，發票日分係97年5月25日
    及97年5月26日，支票號碼各為：WE0000000、WE0000000 號
    之支票2紙給被告，餘款100萬元則約定應於97年7月15日前
    給付。雙方並於97年6月9日，共同申辦合作金庫銀行東台中
    分行之聯名帳戶（帳號：0000000000 000號）。詎被告竟基
    於業務侵占之接續犯意，意圖為自己不法之所有，而：(一)將
    上開200萬元之支票提示兌領後，於97年6月25日攜至澳門地
    區賭博輸光，而侵占入己；(二)自97年（起訴書誤載為98年）
    5月27日起至6月25日止，向該補習班學員收取如附表所示之
    補習費後，挪作清償個人債務之用，而予侵占。因認被告上
    開先後所為，係犯刑法第336條第2項之業務侵占罪嫌（被告
    另犯恐嚇危害安全罪，經原審判處拘役40日，得易科罰金部
    分，因檢察官及被告均無提起上訴，業已確定）。
二、按犯罪事實應依證據認定之，無證據不得認定其犯罪事實；
    又不能證明被告犯罪者，應諭知無罪之判決，刑事訴訟法第
    154條第2項、第301條第1項分別定有明文。次按認定不利於
    被告之事實，須依積極證據，苟積極證據不足為不利於被告
    事實之認定時，即應為有利於被告之認定，更不必有何有利
    之證據；又事實之認定，應憑證據，如未能發現相當證據，
    或證據不足以證明，自不能以推測或擬制之方法，以為裁判
    基礎；至刑事訴訟法上所謂認定犯罪事實之積極證據，係指
    適合於被告犯罪事實之認定之積極證據而言，雖不以直接證
    據為限，間接證據亦包括在內；然而無論直接或間接證據，
    其為訴訟上之證明，須於通常一般之人均不致有所懷疑，而
    得確信其為真實之程度者，始得據為有罪之認定，倘其證明
    尚未達到此一程度，而有合理之懷疑存在時，致使無從形成
    有罪之確信，根據「罪證有疑，利於被告」之證據法則，即
    不得遽為不利被告之認定（最高法院30年上字第816號、29
    年上字第3105號、40年台上字第86號及76年台上字第4986號
    等判例意旨參照）。另刑事訴訟法第161條第1項規定：檢察
    官就被告犯罪事實，應負舉證責任，並指出證明之方法。因
    此，檢察官對於起訴之犯罪事實，應負提出證據及說服之實
    質舉證責任。倘其所提出之證據，不足為被告有罪之積極證
    明，或其指出證明之方法，無從說服法院以形成被告有罪之
    心證，基於無罪推定之原則，自應為被告無罪判決之諭知（
    最高法院92年度臺上字第128號判例參照）；且告訴人之告
    訴，係以使被告受刑事訴追為目的，是其陳述是否與事實相
    符，仍應調查其他證據以資審認（最高法院52年度台上字第
    1300號判例意旨參照）。
三、證據能力：
    按被告以外之人於審判外之陳述，雖不符刑事訴訟法第159
    條之1至同條之4之規定，而經當事人於審判程序同意作為證
    據，法院審酌該言詞陳述或書面陳述作成時之情況，認為適
    當者，亦得為證據；當事人、代理人或辯護人於法院調查證
    據時，知有第159條第1項不得為證據之情形，而未於言詞辯
    論終結前聲明異議者，視為有前項之同意；乃該法第159條
    之5所明定。查本件在下列判決理由中所臚列被告以外之人
    於審判外之陳述經援引為證據者（包括各項書證），因檢察
    官及被告甲○○於本案辯論終結前，對證據能力均不爭執，
    本院審酌各該證據作成時之狀態，亦未見有非法取得之情形
    ，且適合作為本案之證據使用，故依上開刑事訴訟法所定，
    均有證據能力，先予敘明。
四、實體方面：
  (一)公訴意旨認被告甲○○涉嫌前揭刑法之業務侵占罪，無非是
    以告訴人乙○○於偵查中之指訴，及卷附之商業合夥契約書
    、告訴人所簽發之支票影本2張、被告所開立之收據、被告
    與告訴人聯名帳戶之存摺影本、補習班立案證書、被告之入
    出境資料、上課證交換單等為其論據。訊據被告甲○○就其
    與告訴人簽訂「商業合夥契約書」，收受告訴人交付之200
    萬元及收取如附表所示學員繳納之補習費，且攜帶上述200
    萬元前往澳門地區賭博等事實，固均不爭執；但堅決否認有
    何業務侵占之犯行，辯稱其非與告訴人合夥，而是出售大佳
    補習班之股權給告訴人，告訴人所交付之200萬元，屬其個
    人所有，並非合夥財產；至其向學員收取之補習費用，均用
    於補習班之房租、員工薪水等處，並未侵占入己等語。
  (二)本院查：
  1.告訴人指稱其出資300萬元，與被告合夥共同經營大佳補習
    班，雖有提出雙方於97年5月26日所簽訂之「商業合夥契約
    書」為憑（見第15809號偵查卷第6至7頁），且觀上開契約
    書之第1條確係載明：「甲（乙○○）、乙（甲○○）雙方
    合議，甲方出資新台幣參佰萬元整，乙方提供大佳文理短期
    補習班現址之設備、執照及人員，雙方共同經營。」然其第
    11條卻又約定：「雙方合議，甲方出資之本金新台幣參佰萬
    元整，乙方應退給甲方新台幣貳佰萬元整：依乙方每年淨利
    之50%，逐年攤還至新台幣貳佰萬元還清為止。」是依其間
    上開約定之本旨，顯然第11條於實際上已限縮第1條有關告
    訴人出資額之範圍，因被告就其中之200萬元對於告訴人負
    有返還義務，且明定其方法係從被告每年可受分配淨利之一
    半，逐年返還至200萬元悉數清償時止。亦即，告訴人固須
    提出300萬元，但並非悉數充作雙方公同共有之合夥財產，
    依其間之真意，被告應就其中之200萬元對告訴人負返還之
    責。則究其實，其間上開「商業合夥契約書」之首起，固明
    訂：「立契約書人乙○○（以下稱甲方）甲○○（以下稱乙
    方）茲合夥共同經營台中巿私立大佳文理短期補習班，‧‧
    ‧」等語，然在前述之200萬元部分，無異於告訴人將所有
    權移轉給被告，約定被告以相同之金額返還之契約，顯係屬
    於民法第474條第1項所規定之消費借貸契約；否則，此200
    萬元若非借款，而係雙方合夥經營大佳補習班之共同財產，
    告訴人自不可能任意交由被告提示兌現，使其有機可逞，應
    當存入雙方在該契約第5條所約定其等聯名開立之共同帳戶
    中。準此以解，本件「商業合夥契約書」固約定雙方合夥共
    同經營大佳補習班，然核其約款之內容，尚非民法債編所規
    定典型之合夥，而係至少集合合夥及消費借貸等2種以上契
    約內容而形成之混合契約。此時，即應就其與民法相同或相
    近之部分，適用或類推適用各該性質之契約。從而，有關告
    訴人所提出之300萬元即應解為僅其中100萬元屬於告訴人為
    與被告合夥經營大佳補習班之出資，此部分所有權性質係雙
    方公同共有，至其餘200萬元部分，則係被告對告訴人之借
    款。故公訴人雖提出商業合夥契約書、告訴人所簽發之支票
    影本2張、被告所開立之收據、被告之入出境資料等（見第
    15809號偵查卷第6至7、21、72頁），謂被告將告訴人所交
    付之200萬元據為己有，攜至澳門地區賭博，然此200萬元既
    非合夥財產，而係被告對告訴人之借款，被告自有完全用益
    之權限，尚無侵占罪嫌可言。
  2.關於被告向如附表所示之學員收取之補習費部分：
  (1)告訴人指稱被告於97年5月27日起至6月25日止，向該補習班
    學員收取如附表所示之補習費乙節，業已提出上課證交換單
    附卷（見第15809號偵查卷第84至92頁），並經被告自承無
    誤，而足認被告確有收取此部分金額。又因前述雙方於97年
    5月26日所簽訂之「商業合夥契約書」第13條約定：「本契
    約書一式貳份，經雙方簽名蓋章後生效，各執一份為憑。」
    此外並無特定該契約生效之日期，且告訴人所提出之「商業
    合夥契約書」已由告訴人及被告均簽名蓋章，故應認雙方前
    揭約定共同合夥經營大佳補習班之部分，業自97年5月26日
    起合法生效。則被告上開向學員收取之補習費，乃屬雙方合
    夥事業之收入，固可予認定。
  (2)惟告訴人指稱上開經被告所收取之補習費，悉為被告侵占據
    為己有乙節，經遍查全案卷證後，應無適合之證據資料可以
    證明。前揭公訴意旨所提出之證據方法，包括商業合夥契約
    書、告訴人所簽發之支票影本2張、被告所開立之收據、被
    告與告訴人聯名帳戶之存摺影本、補習班立案證書、被告之
    入出境資料、上課證交換單等，並無何者能予指出被告究竟
    於何時、地變易持有為所有之意，將所收取之補習費據為己
    有。復按「刑法上之侵占罪，須持有人變易其原來之持有意
    思而為不法所有之意思，始能成立，如僅將持有物延不交還
    或有其他原因致一時未能交還，既缺乏主觀要件，即難遽以
    該罪相繩。」（最高法院68年台上字第3146號判例要旨參照
    ）故並非一經證明被告收取上述學員所交付之補習費後，即
    可不問其他，逕認被告已犯有侵占罪嫌，本件仍應由公訴人
    提出積極之證據，證明被告收取上述補習費後供何私人用途
    ，或其他被告變易持有為所有之具體事例，方可斷定被告構
    成業務侵占罪；否則，自應本於罪疑唯輕，予被告有利之認
    定。至於被告雖曾在偵查中供述有將上開收取之補習費拿去
    軋自己之票洞，或清償地下錢莊；惟其同時亦陳明所稱之票
    洞是指拿去繳補習班之貸款、房租及人事支出，且因無法支
    出補習班之人事鐘點費，才向地下錢莊借款等語（見第1958
    5偵查卷第25至26頁），而實質辯駁其無意圖為自己不法所
    有之犯意，悉供作該補習班相關事務之用，故上開被告於偵
    查中之供述，自不能解為已有認罪之自白。況被告於原審及
    本院審理時，再三否認侵占上述款項，不斷辯解均用於補習
    班之支出，則基於其先後供述之全體意旨，更不宜認定被告
    上開於偵查中之陳述乃其自白業務侵占之犯罪。
  (3)而本件不唯缺乏積極適合之證據可認被告將所收取之補習費
    侵占入己，有如前述；且因下列查得之事證，更應予被告有
    利之判斷：
  證人即出租前址供大佳補習班營業之房東陳幸琴，於原審法
    院具結證稱：「（問：目前是否還有積欠租金？）沒有。97
    年8月15日以後告訴人都有正常給付租金，被告之前所交付
    的押租金都拿來抵房屋租金。」（以上見原審卷第37頁）、
    「（問：31萬、15萬5千元之支票是何人交付給你？）31萬
    是97年3月及4月的房租，原來他（被告）交給我的支票沒有
    兌現，所以才換了這張7月20日到期的支票，但是要支付的
    仍是97年3月及4月的房租。15萬5千元這張支票是要支付7月
    份的房租，但是當時被告已經不在大佳文理補習班，所以這
    張沒有兌現。8月的時候乙○○與我簽約，從那時後開始都
    由乙○○支付給我，但是甲○○給我的保證金54萬元減掉這
    兩張支票該給我的，還有7萬5千元，乙○○就拿這7萬5千元
    來支付8月部分的房租，不夠的部分再另外給我，房租每個
    月是15萬5千元。」、「（問：54萬是扣掉哪幾個月的房租
    ？）97年3月、4月、7月，5月及6月有如期給付給我。」等
    語（以上見原審卷第66頁反面）。顯見被告辯稱其收取之補
    習費，部分用以支付房屋等語，並非徒托空言。
  又證人即大佳補習班之教務行政人員江美玉，於原審結證稱
    ：「（問：你在補習班任職時，薪水由何人支付？）97年6
    月25日前都是被告支付給我，之後就是乙○○支付。」、「
    （問97年6月25日前被告經營大佳補習班時，有無曾經薪水
    未付的情形？）薪水都有給付，但是有些獎金有遲延發放，
    後來沒有補給我。我記得是96年一半的年終獎金，其他的不
    記得。」、「（問：是否知道你的薪水來源？）甲○○經營
    的時候我都不知道，至於薪水來源是學員的學費或甲○○和
    乙○○簽約之後的權利金，我並不清楚。」等語（見原審卷
    第64頁反面至65頁）；再者，證人陳鵬宇即大佳補習班前員
    工亦於原審具結證述：「（問：任職期間，你的薪資都是何
    人給你？）甲○○給我的，都是領現金。」、「（問：任職
    期間，甲○○有無積欠薪資？）沒有。」等語（見原審卷第
    65頁反面）；均足見被告所辯稱也有將收取之補習費支付員
    工之薪資部分，亦有所本，可能屬實。
  此外，在被告經營之期間內，大佳補習班應繳納之員工健保
    費用、電信費用、勞保費用，未見有遲滯不繳之情形，此有
    相關收費單據在案可佐（見原審外放之證物袋），似乎被告
    辯解所收取之補習費係供該補習班相關事務之用，非無可能
    ，應予有利之認定。
  3.綜上所述，前揭檢察官所提出之各項證據方法經予調查後，
    顯仍不能評價被告確已犯有刑法第336條第2項之業務侵占罪
    ，而至一般人均可無所懷疑之程度。此外，本院亦查無其他
    積極證據可證被告確有此項犯行。從而，原判決以其無從形
    成有罪之心證，而依法諭知被告無罪之判決，當無不合，應
    予維持。
  (三)檢察官雖再提起上訴，理由略以：1.依前揭商業合夥契約書
    之約定，其間確屬合夥無誤，且自97年5月26日起生效。2.
    被告於偵查中供稱：「簽約之後我還是把收到的錢（指收的
    補習費）入到我的帳戶，5、6月的租金開票跳票，（上次提
    示的報告費，你用到何處？）拿去軋我自己的票洞，我拿去
    還錢莊，（乙○○說你把錢都賭掉有何意見？）97年6月25
    日我拿現金約新臺幣（下同）190萬左右去澳門賭掉都輸光
    。」等語。被告自白有將告訴人之投資款項及補習班收取之
    學費挪作私用等情事。3.證人陳幸琴曾於97年7月23日寄發
    存證信函給被告，明確記載：台端交付97年7月20日支票31
    萬元支付5、6月之租金，該票據屆期竟遭退票，不獲支付。
    本人特通知台端，敬請台端於7日內給付5、6、7月份租金等
    文義，足見被告確實積欠證人陳幸琴97年5、6月補習班之租
    金無誤。4.大佳補習班之員工尚有魏孟晨、楊士瑩、歐信甫
    、蕭凱臻、章清怡、楊仁超、楊紫伶、鄭淑宜等人，原審未
    予調查。5.大佳補習班應繳納之員工健保費用、電信費用、
    勞保費用，固均未有遲滯未納之情形，然觀之上開費用之相
    關單據，上開費用之發生事由期間均在告訴人與被告簽訂上
    開合夥契約之前，且未經調查，尚難認定被告以起訴書所指
    合夥財產支付。惟查，該份商業合夥契約書之性質實為混合
    契約，應分別其性質適用相關法規，本件並非純粹典型之合
    夥，又被告於偵查中並無自白，上訴意旨應有誤會，此等事
    實及理由於本院前揭調查證據時，均已詳細說明，不再贅述
    ，故前開上訴理由之1.、2.等部分，皆非可採。其次，依刑
    事舉證責任之分配原則，本件應由控方提出適合之證據以證
    明被告確實構成業務侵占罪，而非被告必須自證無罪；且犯
    罪事實應依證據認定之，不得僅以被告之反證不成立，持為
    認定犯罪之論據。是退步言之，縱被告前揭所指出或提出之
    證據方法於調查後不能為其有利之判斷，也不能因此即在控
    方未提出積極證據之情況下，反認被告構成業務侵占罪；遑
    論證人陳幸琴、江美玉、陳鵬宇及卷附該補習班之員工健保
    費用等支出證明，確可釋明被告言其未侵占補習費之辯解，
    極屬可能。則上訴意旨別未提出積極適合之事證，以說服法
    院對被告形成有罪之心證，反而於上訴理由3.至5.指摘對被
    告有利部分之證據調查諸多違誤，似係本末倒置，混淆舉證
    責任之所在，當非可採。故本件上訴，尚無理由，應予駁回
    。
據上論結，應依刑事訴訟法第368條，判決如主文。
本案經檢察官丙○○到庭執行職務。
中    華    民    國    99    年    9     月    23    日
            刑事第九庭  審判長法  官  江  德  千
                              法  官  陳  宏  卿
                              法  官  莊  深  淵
以上正本證明與原本無異。
不得上訴。
                              書記官  陳  振  海
中    華    民    國    99    年    9     月    23    日
附表：
┌──┬────────┬──────┬───────┐
│編號│ 收款日期       │ 收取金額   │學員姓名      │
├──┼────────┼──────┼───────┤
│1   │ 97年5月27日    │ 1萬元      │華羲          │
├──┼────────┼──────┼───────┤
│2   │ 97年5月27日    │ 1萬800元   │李瀅晅        │
├──┼────────┼──────┼───────┤
│3   │ 97年5月27日    │ 5萬元      │黃于昇        │
├──┼────────┼──────┼───────┤
│4   │ 97年5月29日    │ 1萬5000元  │鄭松晃        │
├──┼────────┼──────┼───────┤
│5   │ 97年6月2日     │ 5000元     │徐雅綺        │
├──┼────────┼──────┼───────┤
│6   │ 97年6月3日     │ 1萬8000元  │劉鯤盛        │
├──┼────────┼──────┼───────┤
│7   │ 97年6月3日     │ 6萬2000元  │姜睿姿        │
├──┼────────┼──────┼───────┤
│8   │ 97年6月4日     │ 6萬5000元  │唐佳妡        │
├──┼────────┼──────┼───────┤
│9   │ 97年6月5日     │ 5000元     │劉邦羿        │
├──┼────────┼──────┼───────┤
│10  │ 97年6月10日    │ 1萬1000元  │莊貴閔        │
├──┼────────┼──────┼───────┤
│11  │ 97年6月10日    │ 3000元     │劉玉惠        │
├──┼────────┼──────┼───────┤
│12  │ 97年6月11日    │ 5000元     │徐葦娗        │
├──┼────────┼──────┼───────┤
│13  │ 97年6月11日    │ 1萬8000元  │趙郁喬        │
├──┼────────┼──────┼───────┤
│14  │ 97年6月12日    │ 1萬6000元  │楊盛傑        │
├──┼────────┼──────┼───────┤
│15  │ 97年6月12日    │ 5萬元      │陳晁偉        │
├──┼────────┼──────┼───────┤
│16  │ 97年6月12日    │ 1萬8000元  │黃曼綾        │
├──┼────────┼──────┼───────┤
│17  │ 97年6月13日    │ 1萬5000元  │林冠谷        │
├──┼────────┼──────┼───────┤
│18  │ 97年6月16日    │ 5萬元      │邱永能        │
├──┼────────┼──────┼───────┤
│19  │ 97年6月16日    │ 1萬元      │曾姿靜        │
├──┼────────┼──────┼───────┤
│20  │ 97年6月17日    │ 2000元     │林慶宜        │
├──┼────────┼──────┼───────┤
│21  │ 97年6月17日    │ 5萬元      │尤承文        │
├──┼────────┼──────┼───────┤
│22  │ 97年6月18日    │ 4200元     │李承翰        │
├──┼────────┼──────┼───────┤
│23  │ 97年6月19日    │ 5萬元      │詹佳綺        │
├──┼────────┼──────┼───────┤
│24  │ 97年6月19日    │ 5000元     │劉芳芸        │
├──┼────────┼──────┼───────┤
│25  │ 97年6月19日    │ 3000元     │賴建廷        │
├──┼────────┼──────┼───────┤
│26  │ 97年6月19日    │ 1萬9000元  │洪婉琪        │
├──┼────────┼──────┼───────┤
│27  │ 97年6月19日    │ 1萬5000元  │蕭富鴻        │
├──┼────────┼──────┼───────┤
│28  │ 97年6月19日    │ 2000元     │林綵瑩        │
├──┼────────┼──────┼───────┤
│29  │ 97年6月19日    │ 2萬元      │黃振軒        │
├──┼────────┼──────┼───────┤
│30  │ 97年6月20日    │ 4萬8000元  │蔡依婷        │
├──┼────────┼──────┼───────┤
│31  │ 97年6月21日    │ 1萬5000元  │張于歡        │
├──┼────────┼──────┼───────┤
│32  │ 97年6月21日    │ 1萬5000元  │陳謦妃        │
├──┼────────┼──────┼───────┤
│33  │ 97年6月21日    │ 1萬5000元  │高亭恩        │
├──┼────────┼──────┼───────┤
│34  │ 97年6月25日    │ 4萬5000元  │劉玉鈴        │
└──┴────────┴──────┴───────┘

司法院資訊處製作；財團法人民間司法改革基金會備份。
